最高法院民事判決　　　　　　　九十六年度台上字第六五五號
上　訴　人　甲○○
　　　　　　乙○○
共　　 同
訴訟代理人　洪銘徽律師
被 上訴 人　丙○○
訴訟代理人　李進成律師
　　　　　　黃勝文律師
上列當事人間請求給付買賣價金事件，上訴人對於中華民國九十
五年九月六日台灣高等法院第二審判決（九十五年度重上字第三
一二號），提起上訴，本院判決如下：
    主  文
原判決關於駁回上訴人甲○○、乙○○依序請求被上訴人給付新
台幣九百三十七萬九千四百元本息、新台幣五百五十三萬六千元
本息及該訴訟費用部分廢棄，發回台灣高等法院。
其他上訴駁回。
第三審訴訟費用，關於駁回其他上訴部分，由上訴人負擔。
    理  由
本件上訴人主張：被上訴人於民國九十二年六月間分別向伊購買
坐落台北縣板橋市○○段二二六一之八號等十一筆土地（甲○○
應有部分六/十、乙○○應有部分四/十；下稱系爭土地），依約
被上訴人應按其與甲○○之買賣契約第三條第五項約定，於產權
移轉登記完竣後二十七日內給付尾款新台幣（下同）九百三十七
萬九千四百元予甲○○；按其與乙○○之買賣契約第三條第四項
約定，於繳清土地增值稅並查清欠稅後二十日內給付尾款五百五
十三萬六千元予乙○○。逾期給付尾款，伊並得依買賣契約第七
條及第三條第一項之約定，分別請求被上訴人給付違約金九百三
十七萬元、五百五十三萬六千元；伊已於九十二年八月間將系爭
土地所有權移轉登記予被上訴人，除小部分土地為訴外人陳高軒
等人占用外，並將大部分之土地交付被上訴人使用。詎被上訴人
迄未給付尾款，雖經限期催告被上訴人於文到十日內給付，被上
訴人已於九十四年十一月三十日收受信件，迄未遵期履行等情。
爰依買賣契約求為命被上訴人分別給付甲○○一千八百七十四萬
九千四百元、乙○○一千一百零七萬二千元，及均加付自九十四
年十二月十一日起算法定遲延利息之判決。（第一審就尾款部分
為上訴人勝訴判決，而駁回違約金之請求；被上訴人就尾款本息
提起第二審上訴，關於違約金之請求，上訴人甲○○僅就其中一
百零二萬二千七百三十九元，乙○○僅就其中六十萬三千六百五
十一元及均加付自九十四年十二月二十八日起算法定遲延利息，
提起第二審上訴，其餘未據上訴人聲明不服，已告確定）。被上
訴人則以：系爭土地部分遭訴外人陳高軒等人無權占有中，依民
法第二百六十四條第一項規定，於上訴人點交被占用土地前，伊
得行使同時履行抗辯權拒絕給付尾款。又兩造所訂買賣契約第四
條、第三條第四項、第八條約定：鑑界結果如有被占用情事，出
賣人應於產權移轉登記二個月內負責排除，如逾期未辦妥則同意
由買受人自行處理，處理所需費用由出賣人負擔，於尾款中優先
扣抵，多退少補。上訴人既未能排除他人無權占有進行點交，且
伊已依約訴請陳高軒等人拆屋還地，於該訴訟確定前，尚無法估
算扣抵費用後是否尚有餘款，則上訴人於上開訴訟未確定前請求
給付尾款，即屬無據。又上訴人無法履行點交土地之義務，係可
歸責於己之事由，伊不負遲延責任，渠等請求給付違約金，亦難
謂正當等語，資為抗辯。
原審將第一審所為上訴人勝訴判決部分廢棄，改判駁回其訴及其
上訴，無非以：上訴人主張被上訴人依約應於產權移轉登記完竣
後二十七日內給付尾款九百三十七萬九千四百元予甲○○；於繳
清土地增值稅並查清欠稅後二十日內給付尾款五百五十三萬六千
元予乙○○等情，雖據提出買賣契約書及土地登記謄本為憑，惟
各契約第四條均約定：該尾款給付同時以現場點交方式為之，逾
期則以違約論。則被上訴人給付尾款，應於上訴人點交系爭土地
同時為之。本件上訴人既因部分土地為他人占用，無法於尾款交
付時同時點交予被上訴人使用，則依民法第二百六十四條第一項
之規定，被上訴人自得行使同時履行抗辯權，於上訴人點交系爭
土地前拒絕給付尾款。次依各買賣契約書第八條、第四條之文義
解釋：應認為尾款之給付期限，原則在產權移轉登記完竣後二十
七日或繳清土地增值稅並查清欠稅時之二十日內一次付清，且尾
款之交付應與土地之點交同時為之，如上訴人無法如期點交土地
，則尾款之給付期限延至系爭土地點交完成之時同時為之，上訴
人並應依第八條之規定，於產權移轉登記完竣後二個月內負責排
除，如逾期未辦妥，則同意由被上訴人自行處理，處理所需費用
由上訴人負擔，並於尾款中優先抵扣，多退少補，始符公平法則
。茲上訴人既不否認系爭部分土地現為他人無權占有中，系爭土
地尚未點交完畢，且被上訴人對陳高軒等人起訴拆屋還地之訴訟
尚未判決確定，被上訴人能否排除第三人之占有而取得系爭土地
使用？尚屬未定之天，則上訴人請求被上訴人給付尾款之期限尚
未屆至，其於系爭土地尚未點交前即請求給付尾款，即無理由，
不應准許。並說明上訴人既未將部分土地交付被上訴人，顯然未
按債之本旨履行債務，被上訴人拒絕部分價金之給付，乃其權利
之正當行使，自無違背誠信原則可言。再者被上訴人尚無給付尾
款之義務，其拒絕給付尾款即無違約可言，從而，上訴人主張沒
收已付價金，並請求相當於尾款數額之違約金，即非正當，不應
准許等詞，為其判斷之基礎。
關於廢棄發回部分：（即上訴人分別請求給付尾款部分）
按被告在裁判上援用民法第二百六十四條之抗辯權時，原告如不
能證明自己已為給付或已提出給付，法院應為原告提出對待給付
時，被告即向原告為給付之判決，不能遽將原告之訴駁回。本院
二十九年上字第八九五號著有判例。原審既認被上訴人尾款之交
付應與上訴人土地之點交應同時為之，而被上訴人已於本件訴訟
上行使同時履行抗辯權（見第一審卷第三○頁），乃原審竟將第
一審就尾款部分所為上訴人勝訴判決廢棄，改判駁回其訴，自有
未合。上訴論旨，指摘原判決此部分為不當，求予廢棄，非無理
由。
關於駁回其他上訴部分：
原審以前開理由就違約金部分維持第一審所為上訴人敗訴判決，
經核於法並無違背。上訴論旨，徒就原審取捨證據、認定事實、
解釋契約之職權行使，指摘原判決關於此部分為不當，非有理由
。
據上論結，本件上訴一部為有理由，一部為無理由。依民事訴訟
法第四百七十七條第一項、第四百七十八條第二項、第四百八十
一條、第四百四十九條第一項、第七十八條，判決如主文。
中　　華　　民　　國　九十六　年　　三　　月　 三十　 日
                      最高法院民事第七庭
                          審判長法官  劉　延　村
                                法官  劉　福　來
                                法官  黃　秀　得
                                法官  吳　謀　焰
                                法官  李　寶　堂
      本件正本證明與原本無異
                                      書  記  官
中　　華　　民　　國　九十六　年　　四　　月　 十二　 日
                                                      V
